【裁判字號】    94,上易,561
【裁判日期】    950117
【裁判案由】    詐欺
【裁判全文】
臺灣高等法院刑事判決                 94年度上易字第561號
上  訴  人  臺灣臺北地方法院檢察署檢察官
被      告  己  ○
上列上訴人因被告詐欺案件，不服臺灣臺北地方法院93年度易字
第829 號，中華民國94年2 月25日第一審判決（起訴案號：臺灣
臺北地方法院檢察署92年度偵續一字第38號），提起上訴，本院
判決如下：
    主  文
原判決撤銷。
己○連續意圖為自己不法之所有，以詐術使人將本人之物交付，
處有期徒刑壹年肆月。
    事  實
一、己○係同柏企業股份有限公司（址設臺北縣三重市○○路○
    段61巷24弄2號，下稱同柏公司）之實際負責人，於民國（
    下同）84年間，利用其不知情之子劉光義（所涉詐欺罪嫌部
    分，另經臺灣臺北地方法院檢察署檢察官以88年度偵字第14
    925 號、偵字第14926 號、89年度偵字第8730號、偵緝字第
    346 號、偵緝字第347 號為不起訴處分確定）擔任同柏公司
    之名義負責人，並向台新國際商業銀行三重分行、臺灣中小
    企業銀行營業部、臺灣省合作金庫（已改為合作金庫銀行）
    西門支庫及臺北銀行（已改為富邦臺北銀行）南門分行等多
    家銀行申請支票存款帳戶以供使用，竟意圖為自己不法所有
    ，並基於概括之犯意，隱瞞同柏公司實際並無清償能力之事
    實，且無清償之意思，自86年9 月間起，向丙○○訛稱同柏
    公司業績良好，經常接獲大筆訂單，如丙○○協助資金週轉
    ，願讓丙○○加入同柏公司為股東，每年可收取可觀之紅利
    等詞，使丙○○陷於錯誤，連續數次將新臺幣（下同）數十
    萬元至一百萬元，交付己○。87年9 月間，因丙○○質疑同
    柏公司簽發支票數額過鉅，不願增加借款額度，己○為取信
    於丙○○，承同上之詐欺概括犯意，持同柏公司彰化分公司
    職員戊○○（所涉詐欺罪嫌部分，經臺灣臺北地方法院檢察
    署檢察官以92年度偵續一字第38號為不起訴處分確定）之新
    竹郵局支票存款帳號第00000000號支票，續向丙○○詐騙借
    款。88年4 月間，己○已明知所持有之中華和記股份有限公
    司（下稱和記公司）及念馨企業有限公司（下稱念馨公司）
    之支票業已陸續退票，陷入支付不能之窘境，仍持向丙○○
    調借現金。迄88年5 月間止，共計向丙○○詐得45,755,950
    元。而己○所簽發用以擔保同柏公司借款之上開戊○○及同
    柏公司名義之支票，則分別自同年5 月10日及同年月15日起
    ，大量密集退票，己○並拒不清償欠款，丙○○始知受騙。
二、案經丙○○訴由臺灣臺北地方法院檢察署檢察官偵查起訴。
    理  由
一、被告己○未於最後言詞辯論期日到庭，惟據其前到庭陳述，
    固坦承有於上揭時、地，分持同柏公司、戊○○、和記公司
    及念馨公司為發票人之支票，向告訴人丙○○借得款項45,
    755,950 元之事實不諱，惟矢口否認有何詐欺之犯行，辯稱
    ：（一）告訴人原係同柏公司之股東，自86年間起即調借資
    金供同柏公司週轉，同柏公司所持交告訴人之支票，亦均如
    期兌現，迄89年4 月5 日，同柏公司所收和記公司及念馨公
    司合計金額高達4,780,000 元（應係4,870,000 元之口誤，
    被告於94年7 月20日所具刑事陳報狀亦記載「4,870,000 元
    」）之支票遭退票，致同柏公司之財務週轉不靈，非蓄意詐
    欺告訴人；（二）同柏公司之總公司設在臺北縣三重市，另
    在彰化縣亦成立分公司，服務之客戶包括全省共6 家金融機
    構、32家基督教及天主教醫院，業績良好云云。
二、經查：
（一）被告確曾自86年9 月份起自88年5 月間止，分持同柏公司
      、同柏公司之職員戊○○、和記公司及念馨公司為發票人
      之支票，向告訴人丙○○共貸得45,755,950元一情，業據
      證人即告訴人丙○○於原審審理中證述綦詳（原審94年1
      月4 日審判筆錄第3 頁），並有匯款單據131 紙附卷（分
      為告訴人於94年1 月4 日及同年月25日原審審理中所提出
      ，均外置於證物袋內）可資佐證，被告亦坦認有自告訴人
      處貸得45,755,950元之事實不諱（臺灣臺北地方法院檢察
      署89年度偵續字第526 號偵查卷第38頁）。
（二）告訴人所指被告於86年間，向告訴人訛稱同柏公司之業績
      良好，連續慫恿告訴人借款週轉一節，參諸被告於90年11
      月22日檢察官偵訊時猶堅稱：「（同柏公司）一個月營業
      額有三、四百萬元，毛利是三成」（89年度偵續字第526
      號偵查卷第54頁反面），自堪認被告確曾向告訴人聲稱「
      業績良好」，且每年毛利逾千萬元。然依同柏公司86年度
      營利事業所得結算申報書之記載，該公司該年度之毛利僅
      2,218,886 元，毛利僅4.49﹪，與被告上揭所辯「毛利三
      成，每月營業額三、四百萬元」相去甚遠。而衡量公司業
      績之良窳，應考量資本額之多寡，以同柏公司登記資本額
      20,000,000元，則86年及87年之盈餘各40,090元及415,52
      6 元，遠遜於銀行利息，顯非「業績良好」。同柏公司86
      年淨利為負3,878,074 元，虧損嚴重，靠營業外收入4,00
      0,000 元，始彌平虧損，絕非「業績良好」。
（三）被告雖提出中華民國教會醫療院所協會之「聯合採購合約
      書」影本（原審卷第101 頁），惟其上並未記載採購金額
      ，不能證明其業務量，唯一回覆檢察官查詢之財團法人彰
      化基督教醫院93年5 月1 日93彰基院字第930502號函，其
      一、二院區於87年11月至88年9 月之10個月間，共向同柏
      公司採購3,324,600 元之電腦報表紙，平均每月僅33萬餘
      元，與被告所稱最高月份達每月營業額5,000,000 元，兩
      者相差懸殊。
（四）被告係以同柏公司營運良好，任同柏公司之股東，可分得
      豐厚利潤為誘餌，訛騙告訴人借錢，已如前述。惟同柏公
      司實際上並無被告所稱獲利良好之情形，入股即毫無價值
      ，自未能以告訴人或其女洪于雯有任同柏公司之股東，即
      認告訴人未受騙。
（五）告訴人指訴被告以同柏公司與郵局有業務往來，戊○○為
      新竹郵局科長，戊○○個人之支票係郵局支付同柏公司之
      貨款等語，向其訛詐，致其陷於錯誤，而應允貸與款項；
      另證人戊○○亦到庭結證稱其將印章及存摺均交予被告，
      不知被告如何使用支票等語（本院94年6 月7 日審判筆錄
      第4 頁至第6 頁，戊○○對己○提起涉嫌偽造文書部分，
      經臺灣臺北地方法院檢察署檢察官以88年度偵字第14925
      號、偵字第14926 號、89年度偵字第8730號、偵緝字第34
      6 號、偵緝字第347 號為不起訴處分確定），已堪認被告
      有對告訴人施用詐術，至於戊○○為發票人之支票，雖係
      於告訴人最後一筆匯款（88年5 月19日）後之88年6 月18
      日，始經列為拒絕往來戶（臺灣票據交換所92年12月26日
      台票總字第0920009066號函及所附資料附92年度偵續一字
      第38號偵查卷第112 頁至第118 頁），與被告詐欺罪之成
      立無涉。
（六）證人即在同柏公司任職會計之丁○○雖到庭證稱同柏公司
      與念馨公司、和記公司間有生意往來，而收受該二公司名
      義之支票（本院95年1 月3 日審判筆錄第3 頁），惟念馨
      公司及和記公司，係分別於88年6 月4 日及同年月30日，
      經臺灣票據交換所列為拒絕往來戶一情，有臺灣票據交換
      所92年12月26日台票總字第0920009066號函及所附資料在
      卷（92年度偵續一字第38號偵查卷第112 頁至第118 頁）
      可稽，被告所辯於89年4 月5 日遭念馨公司及和記公司之
      支票退票拖累（本院94年6 月7 日審判筆錄第3 頁），顯
      與事實不符。又戊○○及同柏公司之支票係分別於88年5
      月3 日及15日退票，早於念馨公司及和記公司之支票退票
      ，被告所辯因遭念馨公司及和記公司之支票退票牽累，同
      柏公司始週轉不靈，時序顯然顛倒。且若同柏公司之營運
      情形良好，被告復向告訴人借得數千萬元，念馨公司及和
      記公司退票之4,870,000 元中並有2,216,760 元之支票係
      告訴人所持有，另被告持交告訴人之同柏公司及戊○○名
      義支票共64張，金額合計43,359,190元，遠逾被告所稱同
      柏公司遭念馨公司及和記公司退票之金額。況依證人即和
      記公司實際負責業務之謝博全及念馨公司之登記負責人王
      松本之證述，上開二公司之支票均係由乙○○（和記公司
      之股東，亦即念馨公司之實際負責人）交予被告（88年10
      月6 日訊問筆錄、88年12月9 日訊問筆錄），而戊○○名
      義之支票係由被告所使用，則同柏公司、念馨公司、和記
      公司及戊○○名義之支票相繼密集退票，顯均係被告為詐
      騙錢財所為之佈局。
（七）同柏公司87年度財產目錄列同種機器4 台，其中第1 台價
      格4,800,000 元，於87年度出售，同年並有營業外收入4,
      000,000 元，該機器當年度既已出售，與被告所辯為應付
      大量訂單而進購之3 台機器無關。被告以1 台機器向彭愛
      麗擔保借款3,700,000 元、另2 台向王屏華抵押貸款6,00
      0,000 元、1 台向三和三商股份有限公司貸款3,500,000
      元，得款共13,200,000元，與87年財產目錄所載該3 台機
      器之總價14,480,000元相近，被告猶以購買機器資金不足
      為由，向告訴人借得四千餘萬，自有詐欺之意圖甚明。況
      被告以其所有之「電腦報表紙輪轉印刷機」價值5,758,90
      0 元，持向三和三商股份有限公司抵押貸款5,040,000 元
      ，一年多後該公司取回賣予永春機械有限公司，僅得200,
      000 元，另2 台由王屏華取回，售得900,000 元，證人即
      紘麒精機有限公司負責人甲○○亦到庭證稱不可能於於歷
      經一年餘之時間，即剩200,000 元之價值（本院94年6 月
      7 日審判筆錄第7 頁），益徵其不法。至被告於95年1 月
      2 日所具陳報狀所附於94年10月18日各匯款15,000元予債
      權人彭愛麗及告訴人之女洪于婷，尚無礙其詐欺罪責之成
      立。
三、綜上所述，被告上開所辯並非蓄意詐欺云云，顯係卸責之詞
    ，不足採信。本案事證已臻明確，被告之犯行洵堪認定。另
    證人乙○○經本院傳喚、拘提無著，無俟其到庭再行結案之
    必要，附此敘明。
四、核被告所為，係犯刑法第339 條第1 項之詐欺取財罪。其先
    後多次詐欺取財犯行，時間緊接，手法相同，所犯又係構成
    要件相同之罪，顯係基於概括之犯意反覆而為，應依刑法第
    56條連續犯之規定論以一罪，並加重其刑。
五、原審未予詳查，遽為被告無罪之諭知，尚有未合。檢察官據
    告訴人丙○○之請求提起上訴，執此指摘原判決不當，為有
    理由，自應由本院將原判決予以撤銷改判。爰審酌被告之品
    行、犯罪所用手段、所生損害，及犯後態度等一切情狀，量
    處如主文第2 項所示之刑。
六、被告己○經合法傳喚，無正當理由未於最後言詞辯論期日到
    庭，爰不待其陳述逕行判決。
據上論斷，應依刑事訴訟法第371 條、第369 條第1 項前段、第
364 條、第299 條第1 項前段，刑法第56條、第339 條第1 項，
罰金罰鍰提高標準條例第1 條前段，判決如主文。
本案經檢察官吳國南到庭執行職務
中    華    民    國    95    年    1    月    17    日
                  刑事第十八庭審判長法  官  吳昭瑩
                                    法  官  李英勇
                                    法  官  王麗莉
以上正本證明與原本無異。
不得上訴。
                                    書記官  蘇秋
中    華    民    國    95    年    1     月    18    日
附錄本案論罪科刑法條：
刑法第339條第1項
意圖為自己或第 3 人不法之所有，以詐術使人將本人或第 3 人
之物交付者，處五年以下有期徒刑、拘役或科或併科1000元以下
罰金。


司法院資訊處製作；財團法人民間司法改革基金會備份。
